ACORDAO-COMPLETO-2382502

ACÓRDÃO 3064/2019 ATA 48/2019 - PLENÁRIO

VISTOS, relatados e discutidos estes embargos de declaração opostos por Spandex Serviços de Terceirização de Mão de Obra Eireli contra decisão monocrática que admitiu o processamento de pedido de reexame interposto pela embargante e conferiu efeito suspensivo aos itens 9.1, 9.2, 9.2.1, 9.2.2 e 9.3 do Acórdão 1609/2019-TCU-Plenário,
ACORDAM os Ministros do Tribunal de Contas da União, reunidos em Sessão Extraordinária do Plenário, diante das razões expostas pelo Relator, em:
9.1. com fundamento no art. 34 da Lei 8.443/1992, conhecer e rejeitar os presentes embargos de declaração.
9.2. dar ciência deste acórdão à embargante.

Embargos de declaração opostos contra decisão monocrática que admitiu o processamento de pedido de reexame interposto contra deliberação que conheceu de representação a respeito de possíveis irregularidades ocorridas em pregão realizado pela empresa estatal, no exercício de 2018, que tinha por objeto a contratação de serviços de manutenção e conservação industrial, considerou-a parcialmente procedente, determinou a adoção de medida tendente a anular ato administrativo e declarou a inidoneidade da recorrente.

Furnas Centrais Elétricas S.A..

3. Recorrente: Spandex Serviços Ltda. (11.955.173/0001-80).

13.1. Ministros presentes: José Mucio Monteiro (Presidente), Walton Alencar Rodrigues, Augusto Nardes, Ana Arraes, Bruno Dantas (Relator) e Vital do Rêgo.
13.2. Ministros-Substitutos convocados: Augusto Sherman Cavalcanti e Marcos Bemquerer Costa.

ACORDAO-COMPLETO-2414628

Acórdão 2350/2020 - Plenário

ACORDAO-COMPLETO-2397722

Acórdão 1250/2020 - Plenário

BRUNO DANTAS

Ministro Bruno Dantas.

Trata-se de embargos de declaração opostos por Spandex Serviços de Terceirização de Mão de Obra Eireli (peça 79) contra despacho de minha autoria (peça 71) , por meio do qual admiti o processamento de pedido de reexame interposto pela empresa e conferi efeito suspensivo aos itens 9.1, 9.2, 9.2.1, 9.2.2 e 9.3 do Acórdão 1609/2019-TCU-Plenário. Reproduzo o teor do despacho:
"Trata-se de pedido de reexame interposto contra o Acórdão 1609/2019-TCU-Plenário (peça 53) pela Spandex Serviços Ltda. (peças 67 e 68) .
2. Na forma do art. 51 da Resolução-TCU 259/2014, admito o processamento do recurso, porquanto preenchidos os requisitos de admissibilidade de que trata o art. 48 da Lei 8.443/92. Confiro efeito suspensivo aos itens 9.1, 9.2, 9.2.1, 9.2.2 e 9.3 do acórdão recorrido em relação à recorrente.
3. Ressalvo que o aludido efeito suspensivo não repercute nas medidas administrativas que eventualmente Furnas Centrais Elétricas S.A. tenha adotado no exercício de suas competências. 
4. Nesse sentido, encaminhem-se os autos:
a. à unidade instrutora de origem, para expedição das comunicações à entidade jurisdicionada, à recorrente e aos demais interessados nestes autos, encaminhando cópia do presente pronunciamento; e
b. posteriormente, à Secretaria de Recursos, para instrução."
Por sua vez, o Acórdão 1609/2019-TCU-Plenário possui o seguinte teor:
"ACORDAM os ministros do Tribunal de Contas da União, reunidos em sessão do Plenário, ante as razões expostas pela relatora, e com fundamento nos arts. 45 e 46 da Lei 8.443/1992 e nos arts. 235, 237, inciso VII e parágrafo único, 250, inciso II, e 271 do Regimento Interno, em:
9.1. conhecer da representação e considerá-la parcialmente procedente;
9.2. determinar a Furnas Centrais Elétricas S.A. que:
9.2.1. adote, de imediato, as medidas necessárias para o exato cumprimento da lei, no sentido de anular o ato administrativo que habilitou tecnicamente a Spandex Serviços Ltda. (atual Spandex Serviços de Terceirização de Mão de Obra Eireli) no Pregão Eletrônico 9/2018 e demais atos dele decorrentes, uma vez que essa sociedade empresária apresentou atestado de capacidade técnica com conteúdo falso e não comprovou atender aos requisitos previstos no subitem 5.1.5 do instrumento convocatório;
9.2.2. avalie e justifique, à luz do princípio da economicidade, a pertinência de prosseguir com o andamento do referido pregão eletrônico ou de realizar nova licitação, considerando que a proposta de preços seguinte de menor valor é superior ao estimado no certame;
9.2.3. informe a este Tribunal, no prazo de 30 (trinta) dias, a contar da notificação, os resultados das providências implementadas.
9.3. declarar a inidoneidade da Spandex Serviços de Terceirização de Mão de Obra Eireli para participar de licitação no âmbito da administração pública federal pelo prazo de 1 (um) ano, por ter fraudado documentos com vistas a comprovar sua habilitação técnica no Pregão Eletrônico 9/2018;
9.4. determinar à Secretaria de Controle Externo de Aquisições Logísticas que monitore o cumprimento das medidas contidas no subitem 9.2 acima;
9.5. dar ciência deste acórdão à representante, à interessada e à unidade jurisdicionada."
Em síntese, a embargante argui a existência de contradição no despacho decisório, caracterizada pelo fato de que, ao tempo em que a decisão conferiu efeito suspensivo a dispositivos contidos no acórdão recorrido, informou que a decisão não abrangia atos administrativos promovidos por Furnas Centrais Elétricas S.A. no âmbito de suas competências.
Defende a embargante que, ao conferir efeito suspensivo ao dispositivo que determinava a anulação do ato administrativo que habilitou a recorrente, não seria cabível a invalidação do Contrato 8000001064 por Furnas.
Contudo, a decisão que conferiu efeito suspensivo teria informado que a suspensão não repercutia nas medidas administrativas que a estatal tivesse adotado no exercício de sua competência, o que convalidaria ato ilegal e precipitado praticado pela entidade, qual seja a anulação do Contrato 800001066, oriundo do mencionado pregão.
Defende que, havendo a suspensão da determinação, não há que se falar em convalidação de ato administrativo praticado pela entidade.
Argumenta que o pedido de reexame tem efeito suspensivo, consoante dispõe o art. 48 da Lei 8.443/1992, e que esse atributo impede a "eficácia prática da decisão impugnada".
Expõe que a jurisprudência do Supremo Tribunal Federal (STF) é pacífica no sentido de que dar eficácia a uma decisão precária, antes do trânsito em julgado, configura violação do devido processo legal.
Transcreve excerto de decisão do STF em que a corte constitucional teria julgado ser "providência incompatível com a regra de suspensão dos prazos, a determinação do TCU para que órgãos públicos dessem cumprimento a acórdão condenatório, quando ainda estiver pendente análise de recursos com efeito suspensivo".
Arremata que, inexistindo trânsito em julgado do Acórdão 1609/2019-TCU-Plenário, "qualquer medida que atribua, indevidamente, eficácia ao julgamento provisório do TCU, restringindo o direito de a empresa contratar com a Administração, participar de licitações ou executar contrato já firmado, configura violação ao devido processo legal e deve ser anulada".
Nesse sentido, defende a correção do vício de contradição, tornando insubsistente o item 3 da decisão embargada, "para que o efeito suspensivo seja aplicado de forma adequada, declarando nulo o ato de Furnas que determinou a anulação do Contrato 800001066".
Na sequência, a embargante informa que após a precipitada anulação do contrato firmado entre Furnas e a Spandex, a empresa estatal retornou a sessão pública, habilitou outra licitante a quem adjudicou o objeto do certame. Nesse contexto, argumenta que a continuidade da licitação poderá acarretar prejuízo à embargante e, principalmente à Administração, que deixará de ter a proposta mais vantajosa.
Tal fato reforça a necessidade de "correta concessão do efeito suspensivo para obstar a continuidade do Pregão n° 09/2018, até que ocorra o julgamento definitivo do recurso interposto - pedido de reexame, declarando nulo o ato de Furnas que determinou a anulação do Contrato n° 800001066".
Diante da pretensa relevância das questões aduzidas, a recorrente finaliza o expediente com o seguinte pedido:
"a) o conhecimento dos presentes embargos; e
b) no mérito, sejam acolhidos para fins de correção da contradição apontada, com a atribuição de efeito suspensivo, sem ressalvas, ao pedido de reexame, com base no art. 48 da Lei' n° 8.443, de 16 de julho de 1992 e no art. 286 do Regimento Interno dessa Corte de Contas, declarando nulo o ato de FURNAS que determinou a anulação do Contrato n° 800001066."
	É o relatório.

8.1. Jorge Ulisses Jacoby Fernandes (6546/OAB-DF) e outros, representando Spandex Serviços Ltda..
8.2. Adriana Souza da Fonseca (114612/OAB-RJ) e outros, representando Furnas Centrais Elétricas S.A..
8.3. Gabriela Garcia Freitas Oliveira Morato (47348/OAB-DF) e outros, representando Bsbsystem Engenharia Ltda..

Não atuou.

REPRESENTAÇÃO SOBRE POSSÍVEIS IRREGULARIDADES EM PREGÃO ELETRÔNICO. EXISTÊNCIA DE EVIDÊNCIAS DO FORNECIMENTO DE ATESTADO DE CAPACIDADE TÉCNICA COM CONTEÚDO FALSO PELA EMPRESA DECLARADA VENCEDORA. NÃO COMPROVAÇÃO POR ESSA EMPRESA DO ATENDIMENTO AOS REQUISITOS DE HABILITAÇÃO TÉCNICA PREVISTOS NO EDITAL. CONHECIMENTO. PROCEDÊNCIA PARCIAL. DETERMINAÇÕES. DECLARAÇÃO DE INIDONEIDADE. PEDIDO DE REEXAME. CONHECIMENTO. EMBARGOS DE DECLARAÇÃO OPOSTOS CONTRA DECISÃO MONOCRATICA QUE CONHECEU DO RECURSO. ALEGAÇÃO DE CONTRADIÇÃO. CONHECIMENTO. AUSÊNCIA DE CONTRADIÇÃO. NÃO ACOLHIMENTO.

REPRESENTAÇÃO (REPR)

Secretaria de Recursos (Serur); Secretaria de Controle Externo de Aquisições Logísticas (Selog).

Trata-se de embargos de declaração opostos por Spandex Serviços de Terceirização de Mão de Obra Eireli (peça 79) contra despacho de minha autoria (peça 71) , por meio do qual admiti o processamento de pedido de reexame interposto pela empresa e conferi efeito suspensivo aos itens 9.1, 9.2, 9.2.1, 9.2.2 e 9.3 do Acórdão 1609/2019-TCU-Plenário.
Por ocasião do Acórdão 132/2018-TCU-Plenário teci considerações acerca do cabimento desta espécie recursal em face de decisão monocrática. Transcrevo, por oportuno, trecho dessa deliberação:
"12. O agravo interposto deve ser conhecido, porquanto estão preenchidos os pressupostos regimentais de admissibilidade previstos no art. 289 do RITCU. À luz do art. 24 da Resolução TCU 36/1995, o agravo contra medida cautelar não tem efeito suspensivo. Nesse sentido, menciono o Acórdão 114/2009-TCU-Plenário.
13.	 Quanto aos embargos de declaração, impende tecer alguns comentários acerca do conhecimento dessa espécie recursal contra decisão monocrática, no âmbito desta Corte de Contas.
14. É cediço que os embargos declaratórios buscam eliminar imperfeições que se apresentem no corpo da prestação jurisdicional, exercendo a função de expediente técnico à complementação das decisões, ante a presença de obscuridade, contradição ou omissão nas decisões.
15.	 Sabe-se, outrossim, que a Lei Orgânica do TCU e o Regimento Interno trazem em seus arts. 34 e 287, respectivamente, as possibilidades de cabimento desse tipo recursal, in verbis:
'Art. 34. Cabem embargos de declaração para corrigir obscuridade, omissão ou contradição da decisão recorrida.
 (...) "
"Art. 287. Cabem embargos de declaração quando houver obscuridade, omissão ou contradição em acórdão do Tribunal.
 (...) '
16. Vê-se que, embora a Lei Orgânica desta Casa fale no cabimento de embargos de declaração em face de decisão do Tribunal, sem excluir a possibilidade do uso desse recurso para impugnar decisões monocráticas, o Regimento Interno foi mais restritivo, ao prever o cabimento do aludido recurso apenas em face de acórdãos. 
17. No âmbito deste Tribunal, existem julgados, a exemplo do Acórdão 1838/2009-TCU-Plenário, que afirmam categoricamente o não cabimento dos embargos de declaração em face de despachos.
18. Não obstante, entendo que decisões monocráticas podem encontrar-se maculadas de obscuridade, contradição ou omissão, e que, nesses casos, é admissível a oposição de embargos de declaração com vistas a aclarar e integrar a decisão. 
19. Outrossim, ainda que se pudesse cogitar o conhecimento da exordial como agravo, com fundamento no princípio da fungibilidade recursal, impende ressaltar que, a despeito de esta espécie recursal estar amparada regimentalmente nesta Corte, no caso em análise o recurso hipoteticamente "impróprio" (os embargos) não foi interposto no prazo adequado do suposto recurso próprio (o Agravo) e, portanto, tal princípio não poderia ser aplicado. Nesse sentido o Acórdão 1885/2017-TCU-Plenário, que enuncia:
'O princípio da fungibilidade recursal só pode ser aplicado quando o recurso impróprio é interposto no prazo adequado do recurso próprio, se for possível o provimento recursal e se houver dúvida acerca da espécie recursal adequada, decorrente de divergência doutrinária ou jurisprudencial.'
20. A aplicação do recurso de agravo para decisões monocráticas é indiscutível. Todavia, em minha opinião, não há que se falar em ilegalidade processual na interposição dos embargos declaratórios, desde que devidamente observados e respeitados seus pressupostos de admissibilidade.
21. No âmbito do judiciário, a apresentação dos aclaratórios contra qualquer tipo de deliberação é atualmente aceita, configurando posição dominante e acertadamente adotada pela doutrina, igualmente para os casos de omissão, contradição ou obscuridade que possam surgir. Tal tendência foi felizmente positivada no novo Código de Processo Civil, o qual, em seus arts. 1.022 e 1.024, assim dispõe:
'Art. 1.022.  Cabem embargos de declaração contra qualquer decisão judicial para:
I - esclarecer obscuridade ou eliminar contradição;
II - suprir omissão de ponto ou questão sobre o qual devia se pronunciar o juiz de ofício ou a requerimento;
III - corrigir erro material.
 (...) 
Art. 1.024. (...) 
§ 2o Quando os embargos de declaração forem opostos contra decisão de relator ou outra decisão unipessoal proferida em tribunal, o órgão prolator da decisão embargada decidi-los-á monocraticamente.
 (...) ' (grifos meus) 
22. Isto posto, perfilho entendimento de que não é mais sustentável a tese que defende a ausência de respaldo normativo para a admissão de embargos declaratórios em face de decisões unipessoais."
Portanto, advogo a tese que admite a oposição de embargos de declaração contra decisão monocrática. 
Nesta oportunidade, a embargante alega que a decisão embargada estaria eivada de contradição pois, ao mesmo tempo em que conferiu efeito suspensivo a dispositivos contidos no acórdão recorrido, informou que a decisão não abrangia atos administrativos promovidos por Furnas Centrais Elétricas S.A., no âmbito de suas competências.
Satisfeitos, portanto, os requisitos atinentes à espécie, os presentes embargos devem ser conhecidos, com fundamento no art. 34 da Lei 8.443/1992.
Dito isso, passo ao exame de mérito destes embargos.
Conforme registrado no relatório, a embargante sustenta que a decisão recorrida teria convalidado ato ilegal e precipitado. Além disso, estaria em desacordo com o posicionamento do STF no sentido de que conferir eficácia a decisão precária, antes do trânsito em julgado, configuraria violação ao processo legal.
Em que pese os argumentos do recorrente, entendo inexistir a contradição arguida.
Conforme se depreende das informações contidas nos autos, antes mesmo de receber a comunicação deste Tribunal, Furnas adotou medidas administrativas de sua competência no sentido de rever decisões anteriores e dar continuidade ao certame, inclusive dentro do prazo para interposição de recurso pela estatal. 
Entendo que o conhecimento de recurso não pode atingir ato administrativo praticado pela estatal anteriormente à interposição do pedido de reexame, sob pena de elastecer a abrangência do efeito do recurso, alcançando atos que sequer foram sindicalizados na decisão original.
O efeito suspensivo, em princípio, desobriga a entidade do cumprimento da decisão recorrida, mas não pode atingir atos praticados sponte própria pelo jurisdicionado, no exercício da autotutela ou de seus poderes discricionários.
No caso concreto, ao praticar ato previamente à sua notificação e durante o prazo para a interposição de recurso, resta evidente que a entidade fez juízo próprio das constatações examinadas nestes autos, o que é nitidamente inviável de ser sindicado em uma decisão sobre a admissibilidade de recurso.
A embargante suscita, ainda, que a continuidade do certame resultará em prejuízo à Administração Pública. Contudo, não foram apresentados elementos probatórios ou indícios que levem a tal conclusão, ao menos à luz dos elementos constantes dos autos.
Nessa situação, uma vez que Furnas Centrais Elétricas S.A. já tinha adotado medidas previamente ao término do prazo para interposição de recursos, entendo caber a ela o juízo acerca do encaminhamento a ser adotado no certame, considerando que, posteriormente à emissão do ato que autorizou o prosseguimento do recurso, este Tribunal suspendeu o efeito da determinação endereçada àquela entidade.
Nesse sentido, não há que se falar de convalidação de ato ilegal por este Tribunal, pois a decisão embargada apenas delimitou a sua abrangência, em face das circunstâncias verificadas nestes autos.
Quanto ao precedente trazido pela embargante em sua peça recursal, entendo que ele não se amolda ao caso aqui examinado. Naquele julgado, a segurança foi concedida pois, a despeito da existência de recurso pendente de julgamento, o Tribunal teria praticado atos tendentes a dar cumprimento à decisão, a exemplo da expedição de ofícios a vários órgãos públicos. 
Situação diversa é a verificada nestes autos, no qual este Tribunal deu efetivo cumprimento às medidas de sua competência, providenciando a retirada da empresa do cadastro de empresa inidônea e dando ciência à Furnas Centrais Elétricas S.A. da autorização para processamento do pedido de reexame, conferindo efeito suspensivo à determinação endereçada à estatal, o que a desobrigou de seu cumprimento até o julgamento do apelo.
Assim, inexistindo a alegada contradição e não havendo sido identificados outros vícios a serem sanados na deliberação atacada, devem ser rejeitados os presentes embargos.
Ante o exposto, voto por que o Tribunal adote o Acórdão que ora submeto à deliberação deste Colegiado.
TCU, Sala das Sessões Ministro Luciano Brandão Alves de Souza, em 10 de dezembro de 2019.
Ministro BRUNO DANTAS 
Relator